【裁判字號】    98,交聲,191
【裁判日期】    980430
【裁判案由】    違反道路交通管理處罰條例聲明異議
【裁判全文】
臺灣新竹地方法院交通事件裁定        98年度交聲字第191號
原處分機關  交通部公路總局新竹區監理所
異議人  即
受處分  人  甲○○
上列異議人即受處分人因違反道路交通管理處罰條例案件，對交
通部公路總局新竹區監理所中華民國98年3 月25日竹監自字第裁
50—E00000000 號違反道路交通管理事件裁決處分，聲明異議，
本院裁定如下：
    主  文
原處分撤銷。
原處分關於罰鍰撤銷部分，甲○○不罰。
甲○○汽車駕駛人，駕駛汽車經測試檢定酒精濃度超過規定標準
，應接受道路交通安全講習。
    理  由
一、按受處分人，不服主管機關所為之處分，得於接到裁決書之
    翌日起20日內，向管轄地方法院聲明異議；又交通法庭認為
    聲明異議有理由者，應以裁定將原處分經聲明異議部分撤銷
    ，並自為裁定，道路交通管理處罰條例第87條第1 項、道路
    交通案件處理辦法第20條前段分別定有明文。
二、按汽車駕駛人飲用酒類或其他類似物後其吐氣所含酒精濃度
    超過每公升○‧二五毫克以上，不得駕車；又汽車駕駛人，
    駕駛汽車經測試檢定有酒精濃度超過規定標準者，處新臺幣
    一萬五千元以上六萬元以下罰鍰，並當場移置保管該汽車及
    吊扣其駕駛執照一年；又汽車駕駛人有第三十五條第一項規
    定之情形者，應接受道路交通安全講習；又汽車駕駛人，因
    違反本條例及道路交通安全規則之規定，受吊銷駕駛執照處
    分時，吊銷其持有各級車類之駕駛執照，此分別為道路交通
    安全規則第114 條第2 款、道路交通管理處罰條例第35條第
    1 項第1 款、第24條第1 項第2 款及第68條定有明文。
三、原處分意旨略以：異議人即受處分人甲○○於民國98年3 月
    19日22時42分許，駕駛車牌號碼CM—5611號自用小客車，行
    經新竹縣新豐鄉○○路510 號前時，因有酒後駕車經酒精濃
    度測試結果為每公升0.63毫克之違規事實，經新竹縣警察局
    竹北分局後湖派出所巡佐李斌豪當場攔停，以受處分人有違
    反道路交通管理處罰條例第35條第1 項第1 款規定之事實掣
    單舉發，受處分人於應到案日期前提出申訴，經原處分機關
    仍認受處分人確有前開違規行為，乃依道路交通管理處罰條
    例第35條第1 項第1 款規定，處異議人罰鍰新臺幣（下同）
    49500 元，並吊扣汽車駕駛執照12個月，另依同條例第24條
    第1 項第2 款之規定施以道路安全講習。受處分人於98年3
    月25日收受前揭裁決書後，於98年3 月26日聲明異議。
四、異議意旨略以：我有酒駕之事實，但是希望職業駕照不要被
    吊扣，否則會影響家計。而本件酒後駕車的案件，經檢察官
    聲請簡易判決處刑，法院於98年4 月9 日有判處罰金新臺幣
    60000 元。違規當時我是駕駛自用小客車，車號是CM－5611
    號，目前我領有職業大貨車駕照，當時是駕駛自用小客車違
    規，為何會係吊扣職業大貨車之駕照，主管機關應檢討一人
    一照之原則是否妥適，或是在執行吊扣、銷處分時，於駕照
    上註記「不得駕駛自用小客車」之字樣，以名駕駛人係駕駛
    何種車種違規，遭吊扣、銷何種車種駕照，如此駕駛人仍得
    駕駛其他車種，否則一律吊扣、銷所有車種駕照之作法，已
    有違比例原則中之必要性原則。爰聲明不服，請求撤銷原處
    分等語。
五、經查：
（一）本件異議人即受處分人駕駛車牌號碼CM—5611號自用小客
      車，於98年3 月19日22時42分許，行經新竹縣新豐鄉○○
      路510 號前時，有汽車駕駛人駕駛汽車經測試檢定有酒精
      濃度超過規定標準之行為，因而經新竹縣警察局竹北分局
      後湖派出所巡佐李斌豪以異議人有違反道路交通管理處罰
      條例第35條第1 項第1 款規定之事實逕行舉發等情，有新
      竹縣警察局竹縣警交字第E00000000 號舉發通知單1 份在
      卷足稽，且為異議人所不否認其確有駕駛上揭車輛於前述
      時地有汽車駕駛人駕駛汽車經測試檢定有酒精濃度超過規
      定標準之違規行為等情不諱，從而堪認異議人駕駛前揭車
      輛確有於上開時地有汽車駕駛人駕駛汽車經測試檢定有酒
      精濃度超過規定標準之事實無訛。
（二）按道路交通管理處罰條例第68條係於94年12月14日經總統
      以華總一義字第09400199321 號令修正公布，95年2 月27
      日經行政院以行政院院臺交字第0950082898號令核定自95
      年3 月1 日施行，修正前之道路交通管理處罰條例第68條
      規定：「汽車駕駛人，因違反本條例及道路交通安全規則
      之規定，受吊扣或吊銷駕駛執照處分時，吊扣或吊銷其持
      有各級車類之駕駛執照」，而修正後之道路交通管理處罰
      條例第68條規定：「汽車駕駛人，因違反本條例及道路交
      通安全規則之規定，受吊銷駕駛執照處分時，吊銷其持有
      各級車類之駕駛執照」，查該條文修正前，其原提案修正
      條文為：「汽、機車駕駛人，因違反本條例及道路交通安
      全規則之規定，受吊扣或吊銷駕駛執照處分時，吊扣或吊
      銷其違法或違規當時所駕駛車輛之駕駛執照」，其立法理
      由略以：「原條文將違法或違規駕駛人所持有各級車類之
      駕駛執照一併吊扣或吊銷，失之過酷，影響人民工作及生
      活甚鉅，爰修正之」等語，是以其立法意旨在於違規行為
      對道路交通秩序之維持及道路交通安全已生較大之影響，
      故規定吊扣或吊銷其持有各級車類之駕駛執照，以限制其
      繼續駕車行駛道路之權利，其係屬駕駛行為之限制，並不
      因所持駕駛執照種類不同而有所差異。則參照上開立法理
      由及立法經過，依修正後之條文，按上開規定受「吊銷駕
      照」處分者，仍維持吊銷其持有各級車類之駕駛執照，至
      於受「吊扣駕照」處分者，則僅「吊扣」其違法或違規當
      時所駕駛車輛之駕駛執照，不再吊扣其持有各級車類之駕
      駛執照，此觀之立法理由及立法經過至明。又行政行為，
      採取之方法所造成之損害不得與欲達成目的之利益顯失均
      衡，行政程序法第7 條第3 款定有明文及行政罰法第18條
      意旨可參。查裁決機關於本件異議人無自用小客車之駕照
      可供吊扣時，吊扣其職業大貨車駕照以代之，雖可達成限
      制駕駛人繼續駕駛該級車類行駛之目的，惟亦同時造成限
      制駕駛人繼續駕駛該級職業大貨車等車類行駛之結果，所
      造成之損害（異議人喪失繼續駕駛職業大貨車之權利）已
      與欲達成目的（限制異議人駕駛自用小客車，以預防酒後
      駕駛自用小客車所造成之危險）之利益顯失均衡。再行政
      行為，非有正當理由，不得為差別待遇，行政程序法第6
      條亦有明文。查駕駛自用小客車與駕駛職業大貨車對於用
      路安全之危險性有高低之別，是監理機關就不同等級車輛
      給予不同管理及監督，以符合實際需求。從而，異議人雖
      無自用小客車駕駛執照，而擁有職業大貨車駕駛資格，惟
      其於酒後駕駛自用小客車時，所造成用路安全之危險性，
      與僅擁有自用小客車駕駛執照者所造成之危險性並無任何
      不同，惟一般擁有自用小客車駕駛執照者，於酒後駕車時
      ，僅吊扣其自用小客車駕駛資格，而本件異議人其所造成
      之危險性並未因而不同，業如前述，卻須剝奪其職業駕駛
      資格，顯然係就相同案件為不同之處理。是處分機關裁處
      異議人「罰鍰肆萬玖仟伍佰元整，吊扣駕駛執照12個月，
      施以道安講習」之「吊扣駕駛執照12個月」，顯然違反行
      政法上處罰法定原則、不當聯結禁止原則、比例原則、平
      等原則，而有得為撤銷之原因。
（三）又異議人之違規行為係發生於98年3 月19日，自應依修正
      後之道路交通管理處罰條例第68條裁處。而修正後道路交
      通管理處罰條例第68條之規定，既將「吊扣」等字刪除，
      是依前開說明，駕駛人受吊扣駕駛執照處分時，不再吊扣
      其持有各級車類之駕駛執照，故原處分機關於作成吊扣駕
      駛執照處分時，應就行為人所應吊扣之駕駛執照種類予以
      限定，始符合依法行政原則。是依前述異議人依法所受之
      處分應為限制其駕駛自用小客車之權利，而異議人持有之
      駕駛執照為職業大貨車駕駛執照，且其係以駕駛大貨車為
      業，亦未領有自用小客車駕駛執照等情，此為異議人所不
      爭執，復有交通部公路總局新竹區監理所98年3 月30日竹
      監自字第0980004652號函及所附之違反道路交通管理事件
      不服裁決聲明異議案件意見書1 份在卷足稽，是異議人自
      無自用小客車駕駛執照可供吊扣，若原處分機關因異議人
      無自用小客車駕駛執照可供吊扣，而逕行吊扣異議人之職
      業大貨車駕駛執照，此舉顯已逾越修正後道路交通管理處
      罰條例第68條之規範意涵及範圍，同時將剝奪異議人駕駛
      大貨車之權利，對異議人之工作權造成極大之損害，故異
      議人此部分異議理由，自屬可採。
（四）又本件酒後駕車部分為一個違規行為，罰鍰與吊扣處分無
      從區分，受處分人雖未於異議聲明狀中對於酒後駕車罰鍰
      及道路交通安全講習部分提出異議，惟依道路交通管理處
      罰條例第89條規定，法院處理交通事件，準用刑事訴訟法
      第348 條之規定，則原處分關於前開部分與吊扣職業大貨
      車駕駛執照部分有全部及一部關係，應認均為異議聲明之
      效力所及，本院自得併為審酌，先予敘明。按一行為同時
      觸犯刑事法律及違反行政法上義務規定者，依刑事法律處
      罰之。但其行為應處以其他種類行政罰或得沒入之物而未
      經法院宣告沒收者，亦得裁處之，行政罰法第26條第1 項
      定有明文。又其他種類行政罰，係指違反行政法上之義務
      應受「裁罰性」之「不利處分」，依行政罰法第2 條規定
      ，包括限制或禁止行為之吊扣證照處分。究其立法目的，
      一行為同時觸犯刑事法律及違反行政法上義務規定時，由
      於刑罰與行政罰同屬對不法行為之制裁，而刑罰之懲罰作
      用較強，故依刑事法律處罰，即足資警惕時，實無一事二
      罰再處行政罰之必要，且刑事法律處罰，由法院依法定程
      序為之，較符合正當法律秩序，應予優先適用，但罰鍰以
      外之沒入或其他種類行政罰，因兼具維護公共秩序之作用
      ，為達行政目的，行政機關仍得併予裁處。而道路交通主
      管機關對於汽車駕駛人之酒後駕車行為，依上開道路交通
      管理處罰條例第35條第1 項第1 款規定予以裁罰，係對行
      為人違反行政法上義務規定之行政罰，且該條例關於一行
      為同時觸犯刑事法律及違反行政法上義務規定者，並無特
      別規定。準此，汽車駕駛人酒後駕車行為，經測試檢定酒
      精濃度超過規定標準，同時涉犯刑法第185 條之3 之公共
      危險罪嫌者，道路交通主管處罰機關除有上開行政罰法第
      26條第1 項但書規定，得處以其他種類行政罰之情形外，
      關於罰鍰部分，即應依上開行政罰法第26條及道路交通管
      理處罰條例第10條規定，移送地方法院檢察署處理，於移
      送後，非有上開行政罰法第26條第2 項所定不起訴等事由
      ，得依違反行政法上義務規定裁處者，不得再依道路交通
      管理處罰條例第35條第1 項第1 款規定，裁處行為人罰鍰
      之行政罰。查本件異議人酒後駕駛汽車之行為，除經原處
      分機關裁處罰鍰49500 元、吊扣駕駛執照12個月及應接受
      道路交通安全講習外，復經臺灣新竹地方法院檢察署聲請
      簡易判決處刑，經本院於98年4 月9 日判處罰金60000 元
      ，則其前揭酒後駕車違反行政法上義務之違規行為，即已
      同時觸犯刑法第185 條之3 ，並已經法院判處罰金刑在案
      ，揆諸前揭法條意旨及說明，原處分機關依道路交通管理
      處罰條例第35條第1 項第1 款之規定裁處異議人應繳納罰
      鍰49500 元部分，依行政罰法第26條第1 項前段之規定，
      即不得再行裁罰之，應由本院撤銷該部分之原處分，改諭
      知異議人不罰之裁定，以資適法。
六、綜上所述，異議人確有上開酒後駕車之違規行為，原處分機
    關依道路交通管理處罰條例第24條第1 項第2 款規定施以道
    路交通安全講習處分，核無違誤，然原處分機關未審酌行政
    罰法第26條「一事不二罰」及「吊扣駕駛執照12個月」規範
    之目的，在受處分人受刑事審判及未領有自用小客車駕駛執
    照之情況下，而仍為罰鍰49500 元及吊扣受處分人職業大貨
    車駕駛執照12個月部分之裁決，難認合法，從而，異議人提
    起本件聲明異議，為有理由，應由本院將原處分撤銷，自為
    裁罰如主文所示，以期適法。
據上論結，應依道路交通案件處理辦法第20條前段之規定，裁定
如主文。
中    華    民    國    98    年    4     月    30    日
                  交通法庭    法  官   楊惠芬
以上正本證明與原本無異。
如不服本裁定，應於裁定送達後5日內向本院提出抗告狀。
中    華    民    國    98    年    4     月    30    日
                              書記官   張懿中


司法院資訊處製作；財團法人民間司法改革基金會備份。
